【裁判字號】    89,判,1551
【裁判日期】    890518
【裁判案由】    虛報進口貨物
【裁判全文】
行  政  法  院  判  決                          八十九年度判字第一五五一號
    原      告  柯利企業股份有限公司
    代  表  人  甲○○
    被      告  財政部基隆關稅局
右當事人間因虛報進口貨物事件，原告不服財政部中華民國八十八年二月三日台財訴
第000000000號再訴願決定，提起行政訴訟，本院判決如左︰
    主  文
原告之訴駁回。
    事  實
緣原告於七十八年六月十三日委由康迅企業有限公司向原處分機關基隆關稅局報運自
美國進口汽車乙批（進口報單號碼：第ＡＴ＼ＢＣ＼七八＼七○八二＼九○七五號）
，原申報完稅價格為新台幣（以下同）三八九、九五八元，經原處分機關依據關稅法
第五條之一規定先行押款放行。嗣本部關稅總局驗估處據報，函請駐外單位查證結果
，原告報關時檢附之發票雖為國外供應商所核發，惟所列價格係配合原告開發信用狀
金額之部分貨款，其餘貨款另由原告電匯入國外供應商帳戶內，且經該處查得系案來
貨之實際交易價格為五六七、四五六元，原告顯有繳驗不實發票，虛報進口貨物價值
，偷漏關稅、貨物稅之違法行為。原處分機關乃依據海關緝私條例第三十七條第一項
及同條例第四十四條規定，科處原告所漏進口稅二倍罰鍰計一五○、八七四元，及追
徵其所漏進口稅捐一○三、四四六元（含進口關稅五五、八二八元、商港建設費六五
七元、貨物稅四六、九六一元）；另按稅捐稽徵法第五十條之二規定轉據行為時貨物
稅條例第十八條第一項第十四款及第二項規定，科處所漏貨物稅額二倍之罰鍰計一二
六、九一○元，並追徵貨價八一一、四六二元。原告不服，聲明異議，因無扣押物可
資抵付罰鍰及追徵稅款，原處分機關遂為異議不予受理之通知，原告猶未甘服，循序
提起訴願、再訴願，亦均遭以程序不合駁回，嗣訴經行政法院八十四年度判字第四號
判決略以：「依貨物稅條例或稅捐稽徵法之規定，對於納稅義務人不服課徵貨物稅之
處分，並無需提供擔保或繳納保證金，．．．扣押物標的物的總價值，復已超過被告
裁罰及追徵進口稅捐之總金額，．．．，率為通知原告限期繳納全部稅捐二分之一之
保證金，是否得謂無逾越必要範圍，悉符行政法上之比例原則，非無商榷餘地。．．
．」為由，將再訴願決定、訴願決定及原處分均撤銷，責由原處分機關另為適法之處
分。案經原處分機關重核結果，於八十四年六月二十一日以關緝保字第一九七四審（
更）號函通知原告限於文到之次日起十四日內繳納所漏進口稅罰鍰金額二分之一保證
金一○三、三五一元或提供同額擔保（即僅須繳納偷漏進口稅部分之異議保證金），
原告不服，再聲明異議，經原處分機關八十四年九月十三日以基普桃字第七○九九
號通知書通知原告略以，有關逃漏進口稅處分部分，原告迄未依上開關緝保字第一
九七四審（更）號函辦理繳納保證金或提供擔保其異議不予受理；另不服貨物稅及罰
鍰所為處分，聲明異議理由經實體審核無足採而維持原處分。原告仍不服，提起訴願
，訴願決定以原告既有鉅額資金進口案貨物，顯為擁有雄厚資金之企業，當有能力
繳納異議保證金，卻拒不繳納，顯係藉故拖延，又無扣押物可資抵付罰鍰，為防止其
拖延或逃避罰鍰之執行，及貫徹海關緝私政策，增進公共利益之必要，其命提供擔保
之處分，揆諸司法院釋字第二一一號解釋意旨核屬允恰，本案原告拒不繳納異議保證
金，遽予提起訴願，遂以程序不合駁回，原告不服訴經本部八十五年三月二十五日台
財訴第000000000號再訴願決定略以：「本案屬代徵稅捐、違章罰鍰部分，
並無需提供擔保或繳納保證金，本件原訴願決定未予區分，均從程序上審理，尚有重
行審酌之必要」等由，將訴願決定撤銷，著由原決定機關另為適法之決定。嗣原決定
機關依撤銷意旨重行決定，仍維持原處分。原告猶表不服，復向財政部提起再訴願，
財政部經核後，亦維持原處分及訴願決定。嗣經本院八十五年十月三十日八十五年度
判字第二六三○號判決略以：「．．．查貨物稅條例於七十九年一月二十四日修正，
首開行為時貨物稅條例第十八條第一項第十四款規定修正為現行法第三十二條第一項
第十款規定：『納稅義務人有左列情形之一者，除補徵稅款外，按補徵稅款處五倍至
十五倍罰鍰：一．．．十國外進口之應稅貨物，未依規定申報者。』刪除沒入及追徵
貨價之規定。而查八十五年七月三十日修正公布之稅捐稽徵法第四十八條之三規定『
納稅義務人違反本法或稅法之規定，適用裁處時之法律。但裁處前之法律有利於納稅
義務人者，適用最有利於納稅義務人之法律』，所稱『裁處』，依修正理由說明，包
括訴願、再訴願及行政訴訟之決定或判決。準此，稅捐稽徵法第四十八條之三修正公
布生效時仍在復查、訴願、再訴願及行政訴訟中，尚未裁罰確定之案件均有該條之適
用。本件追繳貨價及科處罰鍰部分究應適用裁處前法律或裁處時法律，始為『最有利
於納稅義務人之法律』，非無斟酌餘地．．．」為由，將再訴願決定、訴願決定及原
處分關於追繳貨價及違反貨物稅條例處罰鍰部分均撤銷，由原處分機關另為適法之處
分。案經原處分機關重核結果，改依現行貨物稅條例第三十二條第十款之規定，科處
原告所漏貨物稅額五倍之罰鍰三一七、二○○元，原告仍有不服，復聲明異議及提起
訴願、再訴願，均遭駁回，遂提起本件行政訴訟，茲摘兩造訴辯意旨如次：
原告起訴意旨略謂︰一、進口小汽車完稅價格之核定，原則上係以該貨物銷售至我國
的實付或應付之交易價格為基礎（關稅法第十二條第一項本文），惟如原申報價格與
代理商自原廠進口相同或類似車型之價格相較尚有價差，且海關不採認進口人提供之
價格證明，海關即另依關稅法第十二條之二至之六規定重計核定之。又因進口小汽車
屬高單價貨物，除關稅總局驗估處核定列為A1級汽車代理商進口汽車案件，及部分歐
製美規車系准按「先放後核」通關方式辦理外，其餘進口案件各通關單位均須逐案以
傳真機送驗估處查價，並依關稅法第五條之一規定，按驗估處所提供參考價格先予押
款放行，放行後再逐案依驗估處核定價格課稅財政部關稅總局為免除估價制度之漫無
標準，並防止廠商高價低報，本身早已制定一套估價標準，只要廠商接受其增估（其
性質為行政處分）之結果完稅，實無所謂逃漏關稅之問題；若廠商不接受其增估之結
果，認為其出具之資料為真實，並據以完稅者，事後經查證其交易價格不實，在此種
情形，始有違反海關緝私條例第三十七條第一項第二、三款可言，此不可不辨。且依
財政部六十八年台財關第二三六七三號函規定，海關對稅則及完稅價格之核定以一次
為限，核定之後不得再行增估補稅。其規定既係如此，被告何能於完稅價格核定，原
告依據其核定之價格完稅之後，復再諭令原告補稅，並依海關緝私條例第三十七條第
一項、貨物稅條例第三十三條第十款處罰鍰之理。二、右述關稅總局增估核稅之法源
依據為何﹖即原關稅法第十二條第一項但書之規定，依該但書之規定「但於實施交易
價格課稅之過渡期間，為簡化關稅課徵，海關得對部分貨物編製進口貨物完稅價格表
，報經財政部核准，以表列價格為課稅依據」，依據此規定，不論進口人報關時檢附
之單據及交易價格是否實在，其貨價均依財政部關稅總局立定之標準核估，亦自無逃
漏稅可言。就行政法之法理而論，其可罰性已因行政機關行政行為之介入而滌除，是
以進口人報運貨物進口應負繳驗真實發票之作為義務雖仍不得免除。但其可罰性卻因
行政機關（財政部關稅總局驗估處及海關）之增估作業及進口人接受此一增估結果完
稅而免除。就現行制度言之，海關對於申請報關進口貨物所應課之關稅、貨物稅等乃
採實質審查主義，意即進口商申報交易價格後，海關並非一以進口商申報之交易價格
課稅，而係另依職權核定完稅價格。就結果而言，進口商所據以完稅之交易價格乃海
關依職權核定之價格，而非其原先自己申報之交易價格，爾後海關發現當時申報之完
稅價格不實在，仍不得諭令補稅或課罰，此乃採職權審查主義必然之結果（參閱最高
法院八十二年台非字第四○二號判決）。然在本案中，被告對於依增估方式結案之案
件仍寄發處分書予以課罰，與實質審查主義之精神大相逕庭，使業者無所適從，其處
分自屬違法。三、核再訴願決定所以維持原處分之理由均係基於本位主義及故意曲解
估價制度之原意，且被告所以於增估後寄發處分書，實係源於欲獲得緝私獎金之故，
均院不可不查，其處分核定之以上說明實有重大違法處，訴願及再訴願決定均予維持
，同屬違法，請鈞院准將原處分撤銷，以維護原告之合法權益等語。
被告答辯意旨略謂︰一、按報運貨物進口而有繳驗偽造、變造或不實之發票或憑證者
，得情節輕重，處以所漏進口稅額二倍至五倍之罰鍰，或沒入或併沒入其貨物，為
海關緝私條例第三十七條第一項所明定，又按同條例第四十四條規定，有違反該條例
情事者，除依該條例有關規定處罰外，仍應追徵其所漏或沖退之稅款，另按貨物稅條
例第三十二條第十款規定，國外進口之應稅貨物，未依規定申報者，除補徵稅款外，
按補徵稅額處五倍至十五倍罰鍰。經查本案依據前述事實，原告已有繳驗不實發票，
逃漏關稅及貨物稅之情事，被告依據貴院八十五年度判字第二六三○號判決意旨，關
於追繳貨價及貨物稅條例科處罰鍰部分，改處所漏貨物稅額五倍罰鍰計三一七、二○
○元，於法並無不合。二、訴訟理由一、二稱：「進口小汽車完稅價格之核定，原則
上係以該貨物銷售至我國的實付或應付之交易價格為基礎（關稅法第十二條第一項本
文），惟如．．．海關不採認進口人提供之價格證明，海關即另依關稅法第十二條之
二至六規定重計核定之。．．．只要廠商接受其增估（其性質為行政處分）之結果完
稅，實無所謂逃漏關稅之問題．．．且依財政部六十八年台財關第二三六七三號函規
定，海關對稅則及完稅價格核定以一次為限．．．其規定既然如此，被告何能於完稅
價格核定．．．復再諭令原告補稅。．．．」、「．．．進口商所據以完稅之交易價
格乃海關依職權核定之價格．．．爾後海關發現當時申報之完稅價格不實在，仍不得
諭令補稅或課罰，此乃採職權審查主義之必然結果（參閱最高法院八十二年台非字第
四○二號判決）．．．然本案被告機關仍予以課罰．．．其處分自屬違法。」及「就
行政法之法理而論．，．其可罰性卻因行政機關（財政部關稅總局驗估處及海關）之
增估作業及進口人接受此一增估結果完稅而免除。」等節，按從價課徵關稅之進口貨
物，其完稅價格以該進口貨物之交易價格作為計算根據，為關稅法第十二條第一項前
段所明定。故除不合於上述規定者，始有關稅法第十二條之二按同類貨物之完稅價格
核定之適用。本案雖先經被告按同類貨物查得完稅價格辦理抵繳退押在，惟既經查
得確有繳驗不實發票，虛報貨物價格之實證，被告即應依據關稅法第十二條規定，按
查得之真正交易價格作為完稅價格之課稅依據。查本案原告報運貨物進口，提供不確
實之價格資料，被告於未發現本案不法情事前，依關稅法第十二條之二規定依職權核
定之價格，低於實際交易價格，應為原告所明知，是故，原告既已繳驗不實發票之不
正當方法提供不實之價格資料，致使被告無法為正確之核價，原告明知而故陷行政處
分於錯誤，其虛報貨物價格之意圖至臻明確，被告據以論處，並無不合。另查按報運
貨物進口而有繳驗偽造、變造或不實之發票或憑證者，得情節輕重，處以所漏進口
稅額二倍至五倍之罰鍰，或沒入或併沒入其貨物，為海關緝私條例第三十七條第一項
所明定，又按同條例第四十四條規定，有違反該條例情事者，除依該條例有關規定處
罰外，仍應追徵其所漏或沖退之稅款。另按行為時貨物稅條例第十八條第一項第十四
款及第二項規定國外進口之應稅貨物，未依規定申報者，除補徵稅款外，按補徵稅額
科二倍至十倍之罰鍰併沒入其貨物或追繳貨價。惟本案系爭貨物經貴院八十五年度判
字第二六三○號判決：關於違反貨物稅條例追繳貨價及科處罰鍰部分均撤銷，另為適
法之處分，其餘之訴駁回。被告依據上開貴院判決意旨，以最有利於納稅義務人之法
律規定，改依現行貨物稅條例第三十二條第十款規定，科處所漏貨物稅額五倍之罰鍰
三一七、二○○元，於法並無不當。又查財政部六十八年十一月三十日台財關第二三
六七三號函釋，僅係對先放後核案件，海關於事後審查時，如有應補稅款者，以核定
一次為限。並不包括納稅義務人繳驗不實發票，虛報貨物價值情形，是則，該函釋並
不適用於本件違規情形，再核原告既經被告查得有繳驗不實發票，虛報貨物價格之實
證，被告依相關法令規定核處，洵屬於法有據，此與原告所訴稱，其可罰性因行政機
關行政行為介入而免除無關。原告訴訟理由，顯有誤解，不足為採。三、綜上所述，
原告繳驗不實發票，虛報貨物價值，逃漏進口稅及貨物稅之違法行為，至為明確，殊
堪認定，原告之訴顯無理由，擬請予以駁回等語。
    理  由
按「國外輸入之貨物，貨物稅由海關於徵收關稅時代徵之。」「凡產製、採鍊、運儲
、銷售或代客買賣應徵貨物稅之公司、廠號、行棧、商人及貨物持有人，有左列行為
之一者，沒入其貨物，並處比照所漏稅額二倍至十倍之罰鍰，其觸犯刑事部分，應依
刑法處斷：一、．．．十四、國外輸入應課貨物稅貨物，於進口時，不遵規定報請完
稅或免稅者。前項漏稅貨物，如已出售不能沒入者，除依法處罰並追徵貨價外，仍責
令補稅；凡私製貨物稅貨物，除依本條規定沒入其貨件外，其供私製用之機器用具及
原料，並得沒入之。」「納稅義務人有左列情形之一者，除補徵稅款外，按補徵稅額
處五倍至十五倍罰鍰：十、國外進口之應稅貨物，未依規定申報者。」「納稅義務人
違反本法或稅法之規定，適用裁處時之法律。但裁處前之法律有利於納稅義務人者，
適用最有利於納稅義務人之法律。」分別為行為時貨物稅條例第十六條第二項及第十
八條第一項第十四款、第二項及七十九年一月二十四日修正公布之貨物稅條例第三十
二條第十款所規定（八十六年五月七日總統令修正公布第三十二條，惟該條第十款並
未修正）暨八十五年七月三十日增訂公布之稅捐稽徵法第四十八條之三所明定。上開
稅捐稽徵法第四十八條之三所稱「裁處」，依修正理由說明，包括訴願、再訴願及行
政訴訟之決定或判決。準此，該修正公布生效時仍在復查、訴願、再訴願及行政訴訟
中，尚未裁罰確定之案件均有該條之適用。本件原告於七十八年六月十三日委由康迅
公司向被告報運自美國進口汽車乙批（進口報單號碼：第ＡＴ＼ＢＣ＼七八＼七○八
二＼九○七五號），原申報完稅價格三八九、九五八元，經被告以先放後核方式放行
。嗣驗估處依據檢舉密報資料，函請駐外單位查證結果，原告報關時檢附之發票雖為
國外供應商所簽發，惟所列價格係配合原告開發信用狀金額之部分貨款，其餘貨款另
由原告電匯入國外供應商帳戶內，本案來車實際成交價格應為五六七、四五六元，原
告顯有虛報進口貨物價值，繳驗不實發票，偷漏關稅、貨物稅之違章事實。其中被告
追繳貨物稅部分，業經本院八十五年度判字第二六三○號判決駁回確定，追繳進口稅
及科處原告所漏進口稅額二倍之罰鍰部分，亦經本院八十五年度裁字第一五五九號裁
定駁回確定在案。本件兩造爭執者，係被告依本院八十五年度判字第二六三○號判決
意旨，就關於追徵貨價及違反貨物稅條例科處罰鍰部分重核結果，改依七十九年一月
二十四日修正公布之貨物稅條例第三十二條第十款之規定，科處原告所漏貨物稅額五
倍之罰鍰三一七、二○○元。原告聲明異議，未獲變更，循序提起行政訴訟，主張如
事實欄所載。經查，本件原告自國外進口汽車，未依規定申報，致逃漏貨物稅四六、
九六一元，依首揭規定，除補稅外，尚應加以處罰。被告重核結果依八十五年七月三
十日修正公布之稅捐稽徵法第四十八條之三規定，就首開貨物稅前、後二規定比較其
法定本刑（包含沒入處罰）及參考稅額後，選擇最有利於原告之七十九年一月二十四
日修正公布之貨物稅條例第三十二條第十款規定，科處所漏稅額五倍之罰鍰三一七、
二○○元，核無違誤。至原告訴稱被告有制定估價標準，被告依規定估價核定後廠商
如接受其增估，即無逃漏稅問題。且依關稅法第十二條第一項但書規定，進口貨物之
可罰性因關稅機關之增估作業及進口人接受其增估結果完稅後而免除。況就現制，貨
物稅採實質審查主義，完全由關稅局依職權審核，凡經核定完稅後，發現當時申報之
完稅價格不實在，仍不得諭令補稅或課罰等情，惟從價課徵關稅之進口貨物，其完稅
價格以該進口貨物之交易價格作為計算根據，為關稅法第十二條第一項前段所明定。
故除不合於上述規定者，始有關稅法第十二條之二至之六按同類貨物之完稅價格核定
之適用。本案雖先經被告按同類貨物查得完稅價格辦理抵繳退押在卷，然既經查得確
有繳驗不實發票，虛報貨物價格之實證，被告即應依據關稅法第十二條規定，按查得
之真正交易價格作為完稅價格之課稅依據。原告主張各節，須以據實申報貨物交易價
格為前提，凡據實申報進口應稅貨物之交易價格，或不可歸責於進口人而不能確定其
交易價格者，由關稅局依規定為估價，始有上開主張之結果，此即關稅誠實申報原則
。本件原告申報進口貨物，所持之發票，列價配合原告信用狀之價格，其餘部分貨款
則另以電匯方式匯入國外供應商帳戶，乃前揭確定判決認定之事實。則原告提供不實
發票申報進口貨物之事實明顯，其以不正當方法提供不實之價格資料，致使被告無法
為正確之核價，明知而故陷行政處分錯誤，無保護之餘地。因此，本件乃一故意逃漏
貨物稅之行為，與關稅法第十二條之二至之六、第五條之一第一、二項規定不符。財
政部六十八年十一月三十日台財關第二三六七三號函釋，僅係對先放後核案件，海關
於事後審查時，如有應補稅款者，以核定一次為限，並不包括納稅義務人繳驗不實發
票，虛報貨物價值情形，是該函釋不適用於本件違規情形。所引最高法院八十二年台
非字第四○二號判決與本件無關，且無拘束本院之效力。再者，貨物稅條例第三十二
條第十款與海關緝私條例第三十七條第一項第三款規定，兩者處罰之目的，違規構成
要件不同，本案原告之行為同時違反該二條款之規定，自應分別論處，不生一事兩罰
之問題，原告主張，並無可採。綜上所述，原告以不實之發票申報進口貨物交易價格
，逃漏貨物稅部分，被告本從新從輕原則，依七十九年一月二十四日修正公布之貨物
稅條例第三十二條第十款，科處所漏稅額五倍罰鍰，核屬適法。一再訴願決定，遞予
維持，亦無不合。原告起訴意旨，不能認有理由，應予駁回。
據上論結，本件原告之訴為無理由，爰依行政訴訟法第二十六條後段，判決如主文。
中    華    民    國     八十九      年      五      月      十八       日
                    行 政 法 院 第 二 庭
                                審 判 長 評  事      陳  石  獅
                                         評  事      彭  鳳  至
                                         評  事      黃  合  文
                                         評  事      林  茂  權
                                         評  事      王  立  杰
右  正  本  證  明  與  原  本  無  異
                                         法院書記官  蘇  金  全
中    華    民    國     八十九      年      五      月      十九       日


司法院資訊處製作；財團法人民間司法改革基金會備份。
